臺灣高等法院刑事判決　　　　　　　　100年度上訴字第572號
上　訴　人　臺灣桃園地方法院檢察署檢察官
上　訴　人
即　被　告　呂宏瑋
指定辯護人　蔡銘書律師（扶助律師）
上列上訴人因被告違反毒品危害防制條例案件，不服臺灣桃園地
方法院99年度訴字第866 號，中華民國99年12月31日第一審判決
（起訴案號：臺灣桃園地方法院檢察署99年度偵字第21389 號）
，提起上訴，本院判決如下：
    主  文
原判決撤銷。
呂宏瑋販賣第三級毒品，未遂，處有期徒刑貳年。扣案第三級毒
品愷他命壹包（驗餘淨重零點貳伍伍伍公克）、含第四級毒品硝
西泮成分之橘色藥丸壹粒（驗餘淨重零點壹陸玖公克）、塑膠
夾鏈袋貳個、SLIM PHONE廠牌行動電話壹支（不含SIM 卡），均
沒收。
    事  實
一、呂宏瑋明知愷他命（Ketamine）及硝西泮（Nitrazepam）分
    別為毒品危害防制條例所規定之第三、四級毒品，不得販賣
    。民國99年8 月26日，呂宏瑋因缺錢花用，竟起意將其前所
    購買、原欲供己施用之第三級毒品愷他命1 包（驗餘淨重0.
    2555公克）及第四級毒品硝西泮1 粒（驗餘淨重0.1639公克
    ，惟呂宏瑋主觀上誤認為第二級毒品MDMA）出售他人牟利，
    即基於販賣第二級毒品MDMA、第三級毒品愷他命之主觀犯意
    （客觀上則為販賣愷他命及硝西泮之行為），以電腦設備連
    線登入網際網路「UT HOME 網際空間」男同志聊天室，以暱
    稱「桃園→要拿東西找我」之代號，於當日晚間9 時22分許
    、晚間9 時23分許在該聊天室張貼「有要拿k 或e 的ㄇ」之
    訊息，向瀏覽該聊天室網站之不特定人士兜售愷他命、MDMA
    （以下簡稱搖頭丸）；嗣臺北市政府警察局大同分局員警賴
    世融巡網發現該訊息疑似販賣毒品，乃基於偵查犯罪之目的
    ，以暱稱「Sam 」佯裝買家與呂宏瑋在網路上洽談購買毒品
    ，並要求以MSN 續行接洽，呂宏瑋旋以電子郵件信箱cocＺ00
    000000000@hotmail.com 登入MSN ，以「洨偉α!!→售各種
    小型幼犬～～售衣服褲子ing 啟動))」為代稱，經由MSN 方
    式與賴世融對話，經賴世融在MSN 中確認呂宏瑋確係販賣毒
    品後，即向呂宏瑋索取聯絡電話，並於當日晚間9 時45分許
    ，使用門號0000000000號行動電話撥打呂宏瑋所使用之門號
    0000000000號行動電話（該門號係不知情之宋豐盛所申請租
    用），呂宏瑋當時雖僅有前揭愷他命1 包及硝西泮1 粒（呂
    宏瑋主觀上誤認為搖頭丸，以下同），仍在電話中與賴世融
    談妥以新臺幣（下同）8000元交易搖頭丸10顆及愷他命10包
    ，並約定於桃園縣中壢市中壢火車站附近前晤面交易。翌（
    27）日上午10時42分許，賴世融再次撥打呂宏瑋上開門號行
    動電話，約定前往桃園縣中壢市中壢火車站附近交易毒品；
    呂宏瑋即於同年月27日上午11時55分許，攜帶愷他命1 包（
    以塑膠夾鍊袋1 個包裝，原淨重0.2560公克，鑑驗取樣0.00
    05公克用罄，驗餘淨重0.2555公克）、硝西泮1 粒（以塑膠
    夾鍊袋1 個包裝，原淨重0.1780公克，鑑驗取樣0.0141公克
    用罄，驗餘淨重0.1639公克）前往桃園縣中壢市○○路110
    號前，與佯裝買家之賴世融碰面後，坐入賴世融所駕駛之車
    內，並取出上開愷他命1 包、硝西泮1 粒交付予賴世融，且
    向賴世融表示僅有該等數量之毒品可供出售，而該1 包愷他
    命價金為400 元、硝西泮1 粒價金為500 元，合計900 元，
    詢問賴世融是否有意購買，賴世融佯裝應允後，待呂宏瑋向
    其收取價金900 元時，即表明身分將呂宏瑋逮捕，並扣得上
    開愷他命1 包、硝西泮1 粒及呂宏瑋所有供聯絡本件販賣毒
    品所用之SLIM PHONE牌行動電話1 支（其內搭配使用之0000
    000000門號SIM 卡1 張，非呂宏瑋所有）；呂宏瑋因賴世融
    原即無實際購買毒品之真意，致其販賣上開毒品未得逞。
二、案經臺北市政府警察局大同分局報告臺灣桃園地方法院檢察
    署檢察官偵查起訴。
    理  由
壹、程序方面：
    按被告以外之人（包括證人、鑑定人、告訴人、被害人及共
    同被告等）於審判外之陳述雖不符刑事訴訟法第159 條之1
    至之4 等4 條之規定，經當事人於審判程序同意作為證據，
    法院審酌該言詞陳述或書面陳述作成時之情況，認為適當者
    ，得為證據，刑事訴訟法第159 條之5 第1 項定有明文。查
    本件下列所用於證明被告呂宏瑋犯罪之被告以外之人於審判
    外之供述，公訴人、被告及其辯護人均於本院準備程序中表
    示同意作為證據（見本院卷第52頁反面至53頁），而本院審
    酌上開供述證據製作時之情況，無不當取供及證明力明顯過
    低之瑕疵，認以之作為證據應屬適當，揆諸前開規定，前揭
    證據資料應有證據能力。
貳、實體方面：
一、上開事實，業據被告呂宏瑋於本院審理中坦承不諱，且：
（一）核與證人即本件查獲員警賴世融於偵查中之證述情節相符
      （見偵查卷第105 頁），並有「UT HOME 網際空間」男同
      志聊天室談話訊息網頁列印資料、MSN 對話訊息列印資料
      、證人賴世融與被告通話譯文表、被告所持用之00000000
      00號門號通聯紀錄各1 份附卷可稽（見偵查卷第29至33、
      35、69、24至25、72頁），復有扣案愷他命1 包、硝西泮
      1 粒、SLIM PHONE廠牌行動電話1 支可資為佐；又扣案之
      白色結晶1 包、橘色圓形錠劑1 粒經送鑑驗結果，其中白
      色結晶檢出愷他命成分（原淨重0.2560公克，鑑驗取樣0.
      0005公克用罄，驗餘淨重0.2555公克），另錠劑則檢出硝
      西泮成分（原淨重0.1780公克，鑑驗取樣0.0141公克用罄
      ，驗餘淨重0.1639公克），有交通部民用航空局航空醫務
      中心99年9 月14日航藥鑑字第0995758 號毒品鑑定書1 紙
      附卷可憑（見偵查卷第98頁），足徵被告自白內容與事實
      相符，堪以認定。
（二）刑事偵查技術上所謂之「釣魚」，係指對於原已犯罪或具
      有犯罪故意之人，以設計引誘之方式，迎合其要求，使其
      暴露犯罪事證，再加以逮捕或偵辦者而言；此項誘捕行為
      ，並無故入人罪之教唆犯意，更不具使人發生犯罪決意之
      行為，純屬偵查犯罪技巧之範疇，並未違反憲法對於基本
      人權之保障，且於公共利益之維護有其必要性，故依「釣
      魚」方式所取得之證據資料，若不違背正當法定程序，法
      律不予禁止，則行為人如原即有販賣毒品營利之犯意，雖
      因經警設計誘捕，致實際上不能完成毒品交易，然因其原
      即具有販賣毒品之意思，客觀上又已著手於販賣行為，仍
      應論以販賣毒品未遂罪（最高法院99年度台上字第3069號
      判決意旨參照）。本件雖係查獲之警員賴世融佯裝欲購買
      毒品，設計誘捕，並於交易時逮捕被告，實際上不能完成
      毒品交易，然被告於網路上發送販毒之訊息，原即存有販
      賣毒品營利之意，客觀上又已著手於販賣行為，自屬販賣
      毒品未遂。
（三）按刑法上犯罪之故意，祇須對於犯罪事實有所認識，有意
      使其發生或其發生不違背其本意，仍予以實施為已足，不
      以行為人主觀之認識與客觀事實兩相一致為必要，故行為
      人主觀上欲犯某罪，事實上卻犯他罪時，依刑罰責任論之
      主觀主義思潮，固首重行為人之主觀認識，以行為人主觀
      犯意為其適用原則，惟事實上所犯之他罪有利於行為人時
      ，則依該他罪處斷；我國暫行新刑律第13條第3 項原亦有
      「犯罪之事實與犯人所知有異者，依下列處斷：所犯重於
      犯人所知或相等者，從其所知；所犯輕於犯人所知者，從
      其所犯。」之規定；嗣制定現行刑法時，以此為法理所當
      然，乃未予明定（最高法院92年度台上字第1263號判決意
      旨參照），從而行為人主觀上欲犯某罪，但事實上所為係
      構成要件不同之他罪，且二罪法定刑相異，揆之前揭「所
      犯輕於所知，從其所犯」之法理，自應適用行為人實際所
      犯之罪論處。而毒品交易係政府嚴予查緝之違法行為，非
      可公開販售並受檢驗，坊間之毒品品質不一，混雜多種毒
      品成分或魚目混珠情形，更非罕見，則交易毒品之具體成
      分為何，若非製造之人，實難確知；被告雖主觀上認知其
      所購買、持有之錠劑毒品為搖頭丸，且除愷他命外，與賴
      世融約定交易者亦為搖頭丸，然其實際持以販賣之橘色圓
      型藥錠毒品，經鑑驗結果為硝西泮，而非搖頭丸，已如前
      述，故雖被告始終均認知其於舞廳購入之橘色圓型藥錠為
      搖頭丸，並因而與賴世融約定交易該搖頭丸，惟實際上所
      持交賴世融者，為其誤為搖頭丸之硝西泮，從而，被告實
      際販賣者為第四級毒品硝西泮，依上開說明，此部分應依
      「所犯輕於所知，從其所犯」之法理，從被告實際所犯之
      販賣第四級毒品罪論處。
（四）再按，販賣毒品罪，固不以販入之後，復行賣出為必要，
      只須意圖營利而販入或賣出，有一於此，犯罪即應成立，
      然如被告未及賣出即被查獲，則其毒品是否基於販賣營利
      之意思而販入，攸關應成立販賣既遂或未遂罪，自應詳予
      調查審認；販賣毒品罪，必須其意圖營利而販入或賣出毒
      品之事實，已經明確，始足當之（最高法院92年度台上字
      第7046號、89年度台上字第3434號等判決意旨參照），本
      件被告雖曾於原審審理中供述：伊於99年6 、7 月間，即
      開始在網路上販賣搖頭丸、愷他命，獲利約5 萬元等語，
      惟並無其他證據可資補強，該部分亦非在起訴事實之範圍
      內，尚無法逕為採認，或憑以推認此後被告各次購買毒品
      時之意圖。而關於本次被告所交易毒品之來源，則經被告
      於本院審理中供稱：伊非為持續販賣而購買毒品，伊是去
      舞廳玩時，買來自己吃的，伊跟服務生說要拿東西，買了
      2 顆硝西泮、1 包愷他命，伊吃掉1 顆硝西泮及約3 分之
      1 包的愷他命，後因沒錢吃飯，就將剩下的毒品賣出等語
      （見本院卷第54頁），以其所購數量為硝西泮2 顆、愷他
      命1 包，實難謂鉅，並未超出一般為供己施用所購買之數
      量，且警方查獲被告時，亦未自其身上起出更多之毒品，
      則被告於本院審理中供稱本次係為自行施用而購買該等毒
      品一節，尚屬可信；此外，亦無其他積極證據證明被告於
      購入本件硝西泮、愷他命之初，主觀上即存有販售營利之
      意圖，故尚難以被告購入該等毒品之事實，即認其成立販
      賣毒品既遂之罪。
（五）綜上所述，本案事證已臻明確，被告犯行洵堪認定，應依
      法論科。
二、按愷他命、硝西泮分係毒品危害防制條例第2 條第2 項第3
    、4 款所列管之第三、四級毒品，不得非法販賣。核被告所
    為，係犯毒品危害防制條例第4 條第6 項、第3 項之販賣第
    三級毒品未遂罪，及同條例第4 條第6 項、第4 項之販賣第
    四級毒品未遂罪。被告販賣硝西泮部分，公訴人認係犯毒品
    危害防制條例第4 條第6 項第2 款之販賣第二級毒品未遂罪
    ，尚有未洽，理由如上，惟因基本社會事實相同，此部分起
    訴法條應予變更。被告已著手於販賣第三級、第四級毒品犯
    行，因警員賴世融欠缺購買真意，為未遂犯，應依刑法第25
    條第2 項之規定，按既遂犯之刑度減輕其刑。被告以一行為
    觸犯上開2 罪名，為想像競合犯，應從一重之販賣第三級毒
    品未遂罪論處，起訴意旨認應予以分論併罰，尚有誤會（此
    部分業經公訴檢察官於原審審理時當庭更正）。又被告於偵
    查及審判中均自白本件犯行，應依毒品危害防制條例第17條
    第2 項規定，遞予減輕其刑。
三、原審據以論科，固非無見；然查：（一）被告因誤認其所持
    有之硝西泮為MDMA而上網兜售，並與佯為買家之警員洽談販
    賣事宜，故於此部分，被告主觀上係基於販賣第二級毒品之
    犯意而為，甚屬明確，僅因其實際上所販賣者為硝西泮，故
    依「所犯輕於所知，從其所犯」之法理，從其客觀行為論以
    販賣第四級毒品未遂之罪，已如前述，原審判決於事實欄記
    載被告此部分係基於販賣硝西泮之犯意等語（見原審判決第
    1 頁倒數第7 至8 行），容有未洽。（二）又刑罰之量定，
    雖屬法院自由裁量之職權行使，惟刑事審判之量刑，旨在實
    現刑罰權分配之正義，故對科刑判決之被告量刑，應符合罪
    刑相當原則，使罰當其罪，以契合人民之法律感情，此所以
    刑法第57條明定科刑應審酌一切情狀，尤應注意該條所列各
    款情形，以為科刑輕重之標準，並應受比例原則與平等原則
    等一般法律原則，以期達成客觀上之適當性、相當性與必要
    性之價值要求。而本件被告業於本院審理中坦承所為，為認
    罪之表示，其犯後態度已與原審判決時有所不同，此為原審
    判決所未及審酌；且查販賣第三級毒品者之法定自由刑為5
    年以上有期徒刑，為毒品危害防制條例第4 條第3 項所明定
    ，本件被告所犯為未遂之罪，且於偵審中坦承犯行，應依毒
    品危害防制條例第17條第2 項規定減輕其刑，並得再依刑法
    第25條第2 項規定遞予減輕，則其法定自由刑可降為有期徒
    刑1 年3 月以上，衡諸被告所販賣之愷他命、硝西泮數量均
    微，原審判決量處有期徒刑達3 年8 月，其比例亦屬失衡。
    公訴人不服原審判決，提起上訴，其上訴意旨略以：被告係
    基於販售營利之意圖販入上開毒品，仍應論以販賣毒品既遂
    之罪等語；惟被告固曾供述自99年6 、7 月間起，即開始販
    賣毒品予十餘人等語，然與其嗣於本院審理中所述此次購入
    毒品係供己施用，經施用其中部分後，因沒錢吃飯，故起意
    販售所餘毒品等語不符（見本院卷第54頁正、反面），且查
    無其他證據可資補強，故無從逕認被告本次所出售之上開毒
    品，於購買之時，即係基於出售營利之意圖而為，已如前述
    ，此部分之上訴為無理由。另被告以原審判決量刑過重，提
    起上訴，則為有理由，自應由本院予以撤銷改判。爰審酌被
    告不思努力進取，自身沾染毒癮，已知毒品對於身心健康之
    戕害，竟因一己之利，漠視毒品之危害而為上網兜售毒品，
    危害國民身心健康及社會風氣，兼衡其犯罪之動機、目的、
    手段、販賣毒品之數量、所圖之利益及尚能坦承不諱之犯後
    態度等一切情狀，量處如主文第2 項所示之刑。扣案之愷他
    命1 包（驗餘淨重0.2555公克）、硝西泮1 粒（驗餘淨重0.
    1639公克），均係違禁物，均依刑法第38條第1 項第1 款之
    規定宣告沒收之；扣案包裝愷他命、硝西泮之夾鏈袋2 個、
    SLIM PHONE廠牌行動電話1 支，為被告所有併供販賣毒品所
    用之物，業據被告陳明在卷（見原審卷第48頁），均依毒品
    危害防制條例第19條第1 項前段規定宣告沒收。另扣案行動
    電話所搭配使用之0000000000門號SIM 卡1 張，雖係被告販
    賣毒品所用之物，惟經被告陳稱係其友人所有等語（見原審
    卷第48頁），據卷附遠傳電信門號所有人資料顯示，該SIM
    卡之申請用戶為宋豐盛（見偵查卷第65頁），故該SIM 卡確
    非被告所有，核與沒收要件不符，自不得宣告沒收，併予敘
    明。
據上論斷，應依刑事訴訟法第369 條第1 項前段、第364 條、第
299 條第1 項前段、第300 條，毒品危害防制條例第4 條第3 項
、第4 項、第6 項、第17條第2 項、第19條第1 項，刑法第11條
、第25條第2 項、第55條、第38條第1 項第1 款，判決如主文。
本案經檢察官蔡秋明到庭執行職務。
中    華    民    國    100    年    5    月    24    日
                  刑事第十九庭審判長法  官  鄧振球
                                    法  官  潘翠雪
                                    法  官  彭幸鳴
以上正本證明與原本無異。
如不服本判決，應於收受送達後10日內向本院提出上訴書狀，其
未敘述上訴之理由者並得於提起上訴後10日內向本院補提理由書
（均須按他造當事人之人數附繕本）「切勿逕送上級法院」。
                                    書記官  陳靜姿
中    華    民    國   100    年    5     月    24    日
附錄本案論罪科刑法條：
毒品危害防制條例第4 條第3 項、第4 項
製造、運輸、販賣第三級毒品者，處5 年以上有期徒刑，得併科
新臺幣500 萬元以下罰金。
製造、運輸、販賣第四級毒品者，處3 年以上10年以下有期徒刑
，得併科新臺幣300 萬元以下罰金。